【裁判字號】    97,交聲,582
【裁判日期】    970429
【裁判案由】    聲明異議
【裁判全文】
臺灣彰化地方法院交通事件裁定         97年度交聲字第582號
原處分機關  交通部公路總局臺中區監理所彰化監理站
即移送機關
異  議  人  甲○○
即受處分人
上列異議人即受處分人因違反道路交通管理處罰條例案件，對於
交通部公路總局臺中區監理所彰化監理站民國96年6 月12日所為
之處分（原處分案號：彰監四字第裁64—G60B41004 號），聲明
異議，本院裁定如下：
    主  文
原處分撤銷，發回交通部公路總局臺中區監理所彰化監理站。
    理  由
一、原處分意旨略以：異議人即受處分人甲○○於民國95年11月
    22日上午11時56分許，駕駛其所有車牌號碼1733-GB 號自小
    客車，行經臺中市○○○路與學士路口，因「汽車轉彎時，
    不依標誌、標線、號誌指示」之違規，為臺中市警察局交通
    隊以中市警交字第G60B41004 號舉發違反道路交通管理事件
    通知單依法舉發，並於96年6 月12日以彰監四字第裁64-G60
    B41004號裁決書，裁處罰鍰新臺幣1800元，並交由郵政機關
    於96年6 月14日以寄存送達方式寄交受處分人，惟受處分人
    遲至97年4 月17日始提出聲明異議，顯已逾法定期間等語。
二、聲明異議意旨略以：受處分人雖有於上揭時間駕駛汽車行經
    違規地點，但並未收到罰單，亦未收到監理所之裁決書，爰
    依法聲明異議等語。
三、按違反道路交通管理事件行為人，未依規定自動繳納罰鍰，
    或未依規定到案聽候裁決，處罰機關應依基準表於通知單送
    達且逾到案期限60日之3 個月內，逕行裁決之；違反道路交
    通管理事件，於行為人到案聽候裁決者，處罰機關經裁決後
    ，應宣示裁決內容，並將聲明異議期間及提出書狀之機關，
    於宣示時一併告知，且記載於裁決書；行為人不依規定自動
    繳納罰鍰，或不依通知限期到案，處罰機關逕行裁決者，得
    不宣示，但應依前項規定於裁決書載明應記載事項，並送達
    受處分人；逾期不到案逕行裁決者，裁決書應於裁決後3 日
    內派員送達或掛號郵寄受處分人。派員送達者，並取具送達
    證附卷，違反道路交通管理事件統一裁罰基準及處理細則第
    44條第1 項、第45條、第46條第2 項分別定有明文。
四、經查：
    （一）本件受處分人甲○○於95年11月22日上午11時56許，
          駕駛其所有之車牌號碼1733-GB 號自小客車，行經臺
          中市○○○路因「汽車轉彎時，不依標誌、標線、號
          誌指示」之違規，為臺中市警察局交通隊依道路交通
          管理處罰條例第48條第1 項第2 款之規定，逕行舉發
          其違規行為，並經原處分機關於96年6 月12日以彰監
          四字第裁64-G60B41004號裁決書裁處等情，有上開舉
          發違反道路交通管理事件通知單及交通部公路總局臺
          中區監理所彰化監理站違反道路交通管理事件裁決書
          各1 紙在卷可稽。上開裁決書，並於96年6 月14日委
          由郵政機關送達至異議人之戶籍地「彰化縣秀水鄉馬
          興村仁協巷47之3 號」，因未會晤受處分人本人，亦
          無受領文書之同居人、受雇人或應送達處所知接收郵
          件人員，即於96年6 月14日將該通知單寄存在送達地
          之彰化秀水郵局，並作成送達通知書2 份，1 份黏貼
          於應受送達人住居所門首，另1 份置於該送達處所信
          箱內，以為送達等情，此亦有交通部公路總局臺中區
          監理所彰化監理站96年6 月12日彰監四字第裁64-G60
          B 41004 號裁決書之送達證書影本1 紙附卷可參。
    （二）按違反道路交通管理處罰條例第12條至第68條之規定
          ，由公路主管機關處罰；受處分人，不服第8 條主管
          機關所為之處罰，得於接到裁決書之翌日起20日內，
          向管轄地方法院聲明異議，道路交通管理處罰條例第
          8 條第1 項第1 款、第87條第1 項分別定有明文。是
          得向法院聲明異議之標的，自以公路交通主管機關所
          設交通裁決單位就交通違規事件所為處罰之裁決處分
          為限，尚不及於交通勤務警察或依法執行交通稽查任
          務人員舉發違反道路交通管理事件之舉發通知單，合
          先敘明。次按處理違反道路交通管理事件有關文書送
          達之程序，應依行政程序法之規定；送達於應受送達
          人之住居所、事務所或營業所為之；於應送達之處所
          不獲會晤應受送達人時，得將文書付與有辦別事理能
          力之同居人、受僱人或應送達處所之接收郵件人員；
          送達，不能依前2 條規定為之者，得將文書寄存送達
          地之地方自治或警察機關，並作送達通知書兩份，1
          份黏貼於應受送達人住居所、事務所、營業所或其就
          業處所門首，另1 份交由鄰居轉交或置於該送達處所
          信箱或其他適當位置，以為送達；前項情形，由郵政
          機關為送達者，得將文書寄存於送達地之郵政機關；
          寄存機關自收受寄存文書之日起，應保存3 個月，違
          反道路交通管理事件統一裁罰標準及處理細則第5 條
          及行政程序法第72條第1 項前段、第73條第1 項、第
          74條分別定有明文。
    （三）再按行政程序法所稱行政處分，係指行政機關就公法
          上具體事件所為之決定或其他公權力措施而對外直接
          發生法律效果之單方行政行為。前項決定或措施之相
          對人雖非特定，而依一般性特徵可得確定其範圍者，
          為一般處分，適用本法有關行政處分之規定。有關公
          物之設定、變更、廢止或其一般使用者，亦同；書面
          之行政處分，應送達相對人及已知之利害關係人；書
          面以外之行政處分，應以其他適當方法通知或使其知
          悉。一般處分之送達，得以公告或刊登政府公報或新
          聞紙代替之，行政程序法第92條、第100 條分別定有
          明文。是依上揭規定，違反道路交通管理事件裁決書
          ，係屬有相對人之行政處分，應以裁決書送達相對人
          時，該行政處分始對外發生效力。再者行政程序法關
          於送達規定所稱之「住居所」係民法上之概念，以住
          所而言，自係指當事人依一定事實，足認以久住之意
          思，住於一定之地域者，即為設定其住所於該地；所
          謂「一定事實」，包括戶籍登記、居住情形等，而於
          無其他居住事實足以認定當事人之住居所時，尤應以
          戶籍登記資料為主要依據（參法務部（90）法律字第
          04 7647 號函示意旨）。
    （四）查本件受處分人之戶籍已於87年12月3 日遷至「彰化
          縣彰化市○○街244 號」，此有受處分人之遷徙紀錄
          資料查詢結果、個人基本資料查詢結果附卷可參。是
          以，原處分機關將裁決書誤向「彰化縣秀水鄉馬興村
          仁協巷47 之3號」為送達，則受處分人自無從收受上
          開裁決書，依上開說明該送達及原處分機關嗣後所為
          寄存送達程序均難認適法。是原處分機關逕予依道路
          交通管理處罰條例之規定，從重裁處受處分人高額罰
          鍰，其裁決於程序上即難謂適法，應予撤銷。
五、綜上，原處分機關未詳查遽對受處分人為前開裁決，即有未
    洽，又該裁決尚未對受處分人發生效力，受處分人之異議期
    間起算日，當無從起算，是受處分人雖遲至97年4 月17日始
    提起本件異議，仍未逾期，異議自屬合法；況前開裁決書既
    未經合法送達於受處分人，自未對受處分人發生效力，原處
    分機關即不得以受處分人未於處分書所載期限繳納罰鍰，而
    依法移送強制執行。本件受處分人雖非執此為由提出異議聲
    明，然本裁決書送達程序既有上揭違誤，自應由本院予以撤
    銷，發回原處分機關依本院指摘部分再為適法處分，俾符法
    制。
據上論斷，應依道路交通案件處理辦法第20條前段，裁定如主文
。
中    華    民    國    97    年    4     月    29    日
                  交通法庭法  官  胡宜如
以上正本證明與原本無異。
如不服本裁定，應於裁定送達後5日內向本院提出抗告狀。
中    華    民    國    97    年    4     月    29    日
                          書記官  蕭秀吉


司法院資訊處製作；財團法人民間司法改革基金會備份。
